臺灣士林地方法院刑事判決　　　　　　　　　　　 　　九十二年度易緝字第五七號
　　公　訴　人　臺灣士林地方法院檢察署檢察官
　　被　　　告　丁○○
右列被告因詐欺案件，經檢察官提起公訴（九十一年度偵字第二五一九號），本院判
決如左：
    主  文
丁○○意圖為自己不法之所有，以詐術使人將本人之物交付，處有期徒刑壹年肆月。
    事  實
一、丁○○明知台灣地區之泰山企業股份有限公司（以下簡稱泰山企業）旗下之子公
    司欽泰國際股份有限公司（以下簡稱欽泰公司）轉投資大陸地區之泰山國際貿易
    （上海浦東新區）有限公司（以下簡稱泰山國貿公司），已於民國（下同）八十
    九年三月二十七日由欽泰公司將全部股權以新台幣（下同）一千元之代價轉讓予
    丁○○（丁○○以其母吳春為契約名義人），與泰山企業並無任何子公司或關係
    企業之投資關係，竟意圖為自己不法之所有，於九十年五月間，在甲○○位於台
    北市○○○路○段一七０號六樓之辦公室內，向甲○○訛稱泰山企業欲在大陸地
    區投資二億元於隸屬泰山國貿公司之「太克數碼通訊」連鎖加盟業務，而邀同甲
    ○○參與該事業之投資，並承諾甲○○可在大陸地區成立特定之區域總部以經銷
    通訊產品，且其自己亦願同時出資一百萬元，復出示以中文簡體字制作之文宣資
    料佯稱：「上海太克數碼通訊有限公司是隸屬於泰山國際貿易（上海）有限公司
    ，為台灣泰山企業集團成員之一。泰山企業集團於一九五０年成立至今已屆滿五
    十一年，從事大宗物資生產及販售，並跨足食品（泰山食品）、飲料（泰山純水
    ）、畜牧、貿易（欽泰國際）、零售（福客多便利商店）、物流（彬泰物流）、
    金融（玉山銀行）等事業，為台灣百大企業集團之一，並同時擁有兩家績優之股
    票上市公司。目前於國內擁有兩家食品廠（漳州泰山食品、昆山泰山食品）和一
    家貿易公司（泰山國貿）」等語，又傳真其上載有泰山企業家族成員擔任泰山國
    貿公司董事長（詹信夫）、總經理（詹舜淇，誤為詹舜琪）之八十八年十一月三
    日制作之中華人民共和國企業法人營業執照予甲○○閱覽，使甲○○誤認丁○○
    投資上述通訊事業之資金來源為泰山企業且其自己亦同時相對出資一百萬元，因
    而信任其所為之投資規劃，遂於同年五月二十五日與丁○○簽訂加盟契約書，並
    於同年五月二十八日簽發發票日各為九十年五月三十日、九十年六月二十五日，
    面額各為五十萬元，票號各為0000000號、0000000號，付款人均
    為美商花旗銀行台北分行之支票二紙交予丁○○作為出資之憑證。甲○○為求慎
    重，要求丁○○亦須出示其出資之證明，丁○○復接續其上之詐欺犯意，明知其
    不知情之友人劉芳郁所借用僅蓋有「李淑君」之印文，發票日亦各為九十年五月
    三十日、九十年六月二十五日，面額各為五十萬元，票號各為ＡＣ000000
    0號、ＡＣ0000000號，帳號均為一００六三八之六號，付款人均為台中
    市第五信用合作社（現改制為合作金庫銀行松竹分行）之支票影本二紙，係屬「
    富京形象設計股份有限公司」（以下簡稱富京公司）帳戶所有之支票，非蓋用該
    公司及負責人「李淑君」之大小章不能兌現，竟仍將上述支票影本傳真予甲○○
    以資取信。甲○○因信任丁○○上開所為而陷於錯誤，即將其簽發之上開支票二
    紙由丁○○兌領。嗣丁○○雖仍進行相關業務之規劃，但旋於九十年九月下旬即
    不知去向，甲○○發覺有異，即向泰山企業查詢是否確有上開投資計劃，始知受
    騙。
二、案經甲○○告訴，並由台北縣政府警察局汐止分局報請臺灣士林地方法院檢察署
    檢察官偵查起訴，惟丁○○逃匿，經本院發布通緝，始於九十二年十月三十一日
    緝獲。
    理  由
一、訊據被告丁○○對於其收受兌領告訴人甲○○所簽發之上開支票二紙固坦承不諱
    ，但矢口否認有何詐欺之犯行，辯稱：伊固曾以其母吳春之名義簽訂股權轉讓契
    約，但泰山國貿公司與欽泰公司間仍有債權債務關係，而且也還沒有辦理變更手
    續，伊始終認為泰山國貿公司為泰山企業之一員；伊並未說過泰山企業要投資二
    億元予太克數碼通訊連鎖加盟事業，乃證人自行杜撰；伊所稱與詹舜淇係同學，
    晚上常一起出去玩，係開玩笑之言；又伊實際上亦有出資一百萬元，借票影印傳
    真予告訴人之事伊承認有錯，伊始終未曾去拿借的二紙支票，但伊確有出資是事
    實，但因在大陸地區經營不易生意才失敗，但伊並無詐欺故意云云，經查：
二、按詐欺罪之成立，必以行為之初對於構成要件要素均具有認識，進而實現不法構
    成要件，始足當之，亦即行為初始即須具有不法所有意圖，且以施用詐術（傳達
    與事實不符之資訊）之方法使相對人陷於錯誤，致其處分自己或第三人之財產之
    謂，亦即只要相對人處分財產，係因行為人以與事實不符之資訊使其陷於錯誤即
    為已足，並不論行為人自己之財產增減，合先敘明。
三、被告確有於八十九年三月二十七日，以其母吳春之名義，向欽泰公司以一千元之
    代價買受泰山國貿公司之全部股權等情，業據被告自承不諱，核與證人即泰山企
    業投資管理處長丙○○及泰山國貿公司原總經理詹舜淇到庭證述綦詳，併有股權
    轉讓合同及協議書各一紙在卷可按，是泰山國貿公司自該日起實質上之股權既已
    全部轉讓予第三人，而其中復無欽泰公司或泰山企業出資或擔任何職位之約定，
    則泰山國貿公司實際上即與泰山企業並無任何子公司或關係企業之關係，縱客觀
    上泰山國貿公司之股權或經營權未能於大陸地區法令下順利變更登記，但此係該
    契約如何履行之問題，無礙於被告實質上已認知泰山國貿公司由其母吳春取得全
    部股權，該公司與泰山企業或欽泰公司再無任何資金或人事上之關聯，否則欽泰
    公司自可於契約內訂明相關條款保留其一定股份或仍擔任某特定職務，而非全部
    轉讓予被告之母吳春，被告明知上情，仍對外宣稱為泰山企業集團之一員，即屬
    傳達與事實不符之資訊。
四、被告如何宣稱其與泰山企業之關係，並稱泰山企業欲出資二億元投資其泰山國貿
    公司及所屬太克數碼通訊事業等情，業據告訴人甲○○到庭證稱：「我原是做遊
    學業務的，我很想進入大陸作事業，被告本來在尋易公司，我也曾經因為尋易公
    司到大陸考察知道通訊事業在大陸是可行的，後來我隨我的秘書跟被告談大陸投
    資事業，他說尋易公司資金有問題，他也要離職了，他就拿了一個計劃書，在九
    十年五月說泰山集團董事會要投資二億，他泰山集團也很欣賞他的計畫，他就拿
    了很精美的文宣廣告，他每次都反反覆覆的，我知道他有泰山集團背景，所以應
    該很放心。我的秘書也跟我說他算是蠻有誠信的人」「我沒有看過（計劃書），
    他說是他拿給泰山集團董事會的一個計劃書，說泰山集團要投資，經我的要求被
    告將泰山國貿公司營業執照（偵查卷第十頁）傳真給我看，約在九十年我和被告
    簽約之前」「當時我跟我弟弟對執照的部分沒有質疑，他說他是受泰山集團之命
    到上海去」「共同投資福州的區域加盟」「（問：你會何會相信被告的話？）我
　　有考察過大陸的業務，還有泰山集團說要投資二億，我只出資一百萬元，我想對
  　我自己的事業有幫助，加上他是我秘書以前的老闆」等語，核與證人即與被告一
    起前往大陸投資通訊事業之乙○○證述：「（問：你為何會想和被告、張峻豪去
    大陸發展？）被告說泰山集團的董事會已經通過了到大陸發展，但沒有具體說明
  　是何種行業，我們在尋易是作通訊業的，所以我們就發展通訊事業，所以後來到
    大陸參展也是有關通訊業，我記得是六月三日到上海就開始作業」「（問：被告
    有無提到泰山公司要以何方式到大陸發展？）經過投審會的階段，才能匯出金額
    ，投資的時間金額我不清楚」「（問：何人支付薪水給你？）被告說由泰山用現
    金支付我的薪資」「（問：你的薪水有無領到？）沒有，七、八、九月都沒有領
    到」「他都影射泰山集團，他所提到的人名就是詹舜淇。被告說詹舜淇是他的好
    同學」「（問：你們在接洽的期間，有無見過泰山集團的書面資料？）完全沒有
    ，被告說很怕詹舜淇的父親來到上海，我在電子郵件有提到質疑好幾項，為何我
    們都沒有照泰山集團的人事作業來進行，我跟張峻豪在上海從來沒有碰過泰山集
    團的人」「所有的事情的因果是被告說泰山集團要去大陸發展，並拿一些證照取
    信我與張峻豪，但實際上我們從來沒有接觸過泰山集團的人員。被告有出示一個
    股權轉讓契約給我看，但上面受讓人是吳春，她是被告的母親」等語及張峻豪結
    證稱：「（問：你為何會到大陸去？）在同年五月份，被告用電話跟我聯繫，問
　　我有無興趣大陸去發展通訊事業，我說有，被告說是用「泰山」名義過去投資的
  　，他說泰山有投資泰山國際貿易有限公司，他說他同學詹舜淇身體不好，委託他
    去作代理總經理收拾爛攤子，泰山國際貿易有限公司是欽泰股份有限公司投資，
    欽泰公司是泰山集團的關係企業」「（問：在你去大陸之前，你有無看過詹舜淇
    或泰山集團的其他資料？）完全沒有看過，我本來希望在泰山集團的公司跟詹舜
    淇碰面，結果被告改約我們到星巴克咖啡店，我們出發的時候，他就跟我們說詹
    舜淇有事不能跟我們見面」「（問：薪水有無領到？）沒有，在七月份，他有收
    到加盟金，他有支付我們之前刷卡的費用，薪資的部分我都沒有收到，我在十月
    份返台」「（問：你們在大陸印的名片型式如何？）第一版名片上有台灣泰山集
    團的企業標幟，後來因為他與泰山公司舉發，他就跟我們說不能再用這個標幟，
  　所以我們才又換了第二版的名片，我們出發到大陸之前第一版的名片都已經做好
    了」「（問：對甲○○提出的太克數碼通訊的加盟文宣資料，有何意見？）這在
    臺灣就已經做好了。當初是要用太克數碼通訊有限公司的名義去經營，它在上面
    有陳述與臺灣泰山集團有關係，它有提到在大陸有設二個食品廠」「（問：你在
    大陸時有無與泰山公司的人接觸過？）完全沒有，我們很質疑他所說的話」「（
    問：詹舜淇與公司有無關係？）當然有關係，被告說詹舜淇是他的同學，與泰山
    集團旗下的欽泰股份有限公司有關係。詹信夫是後端的時候協調的時候才提到他
    ，詹信夫是泰山國際貿易有限公司執照上的董事長」「（問：被告與上海泰山國
  　際貿易有限公司有何關係？）應該算是泰山國貿的執行長，他原是泰山國貿公司
    的總經理，因為該公司要投資通訊業，所以才會如此稱呼執行長」「（問：當初
　　你們去大陸之前，你們是否知道吳春與泰山國貿有股權轉讓的事情？若是知道你
  　們還會去大陸嗎？）我們沒有聽過，如果有聽說，我們就不會去大陸，因為資金
    根本不可能支付大陸的開銷。我們會去大陸是因為泰山的品牌誘使我們過去的」
    等語綦詳（本院九十三年五月十七日審判筆錄），此外併有告訴人提出之「太克
    數碼通訊」文宣資料，其上載有以中文簡體字制作之：「上海太克數碼通訊有限
    公司是隸屬於泰山國際貿易（上海）有限公司，為台灣泰山企業集團成員之一。
    泰山企業集團於一九五０年成立至今已屆滿五十一年，從事大宗物資生產及販售
    ，並跨足食品（泰山食品）、飲料（泰山純水）、畜牧、貿易（欽泰國際）、零
    售（福客多便利商店）、物流（彬泰物流）、金融（玉山銀行）等事業，為台灣
    百大企業集團之一，並同時擁有兩家績優之股票上市公司。目前於國內擁有兩家
    食品廠（漳州泰山食品、昆山泰山食品）和一家貿易公司（泰山國貿）」等語，
    以及被告自行提出制作日期於上開股權轉讓前之泰山國貿公司中華人民共和國企
    業法人營業執照，其上之董事長記載為詹信夫、總經理為詹舜「琪」（為「淇」
    之誤）等情。綜上所述，足認被告確一再以「與泰山企業之家族成員詹舜淇為好
    同學」、「泰山企業欲投資太克數碼通訊二億元」、「泰山企業有投資泰山國貿
    公司」等語對外宣稱泰山國貿公司及所屬之太克數碼通訊事業之資金來源乃台灣
    地區之泰山企業集團，惟事實上被告並非詹舜淇之同學，被告從未在股權轉讓前
    之泰山國貿公司擔任任何職位，台灣之泰山企業集團亦從未投資股權轉讓後之泰
    山國貿公司或太克數碼通訊事業二億元，泰山企業亦未有任何資金或股權投資於
    股權轉讓後之泰山國貿公司等情，均據證人詹舜淇及丙○○到庭結證明確（本院
    九十三年五月三十一日審判筆錄）。是被告此等施用詐術之行為，使告訴人信賴
    所投資之一百萬元將可獲得充分保障，因而陷於錯誤而支付該金額，被告確有故
    意詐欺告訴人之行為，應甚顯然。
五、被告如何以借用未開立完全之支票傳真予告訴人閱覽之機會，向告訴人佯稱係其
    自己欲相對出資之一百萬元，嗣又並未能兌現該支票，而係原支票帳戶使用於其
    他用途等情，業據證人即被告之友人劉芳郁證稱：「我先將空白支票原本影印，
    然後寫下日期、金額，印文本來支票上就有蓋了，支票本是放在會計那裡，她要
    開的時候都要我蓋章，我是富京形象公司股東之一，被告與富京公司無關，當時
    該公司的老闆在大陸，公司由我負責公司的業務，我自己就拿了支票原本二張，
    負責人的章是我保管的，支票上負責人的章是我蓋的，我先不蓋公司的章，因為
    只是要傳真給被告看，被告要跟我借支票，所以我就傳真給他，我擔心寫錯就先
    傳真給他，看是不是這樣，傳真完之後他並沒有來跟我拿支票‧‧‧金額和日期
    都是被告跟我說的，被告跟我說借支票沒有跟我說何時還現金，這是九十年五月
    底傳真給被告的，被告說很急，隔天會來拿支票」「我後來有將該支票原本開小
    額的的金額去使用」等語，併有支票影本二紙在卷可按，惟該同一票號支票嗣經
    富京公司於九十年七月間簽發作為其他支付用途之情，亦經本院函請合作金庫銀
    行松竹分行查明之，此有該分行九十二年五月十四日合金松竹字第 09200051501
    號函及內附之支票影本二紙（面額各為一萬六千八百元及二萬三千二百元）在卷
    可按，告訴人亦於本院審理時到庭證述：「我當時簽約時，說好各投資一百萬元
    ，他說支票不用開抬頭，我開了二張支票，我問他：你的支票呢？他在九十年五
    月二十八日傳真偵查卷第十二頁的支票影本給我，意思就說這二張就是他的出資
    」等語。足見被告明知其向劉芳郁借用之支票係富京公司帳戶之支票，僅蓋用負
    責人李淑君之印文並無法兌領，且其亦根本未有真正借用同額支票之行為，乃竟
    以簽發不全之傳真支票影本欺瞞告訴人，使其誤以為被告亦將相對出資一百萬元
    ，而放心兌現其所簽發交付被告之五十萬元支票二紙，如謂被告並無詐欺之故意
    ，其孰能信？
六、綜上，被告為求使告訴人出資一百萬元投資其大陸地區之太克數碼通訊事業，先
    則誇稱其與台灣地區之泰山企業有如何之緊密友誼及資金合作關係（如「與泰山
    企業之家族成員詹舜淇為好同學」、「泰山企業欲投資太克數碼通訊二億元」、
    「泰山企業有投資泰山國貿公司」等），嗣告訴人認其係可信賴之事業夥伴而欲
    實際出資時，被告為加強告訴人對其信賴之程度，接續詐稱其亦願相對出資，同
    時出示簽發不全之上開傳真支票影本，終使告訴人陷於錯誤完全信賴被告之行為
    ，而交付兌現一百萬元之支票予被告花用殆盡，被告確有不法所有意圖，施用詐
    術使告訴人陷於錯誤而處分其財產之詐欺行為，彰彰明甚，著毋庸疑。被告雖辯
    稱其亦有以現金出資等語，但其所提帳務資料或電子郵件等事證，姑毋論均無從
    認定究係何人之出資，縱令確有出資，然告訴人之所以願出資一百萬元於被告主
    持之通訊事業，實則係信賴被告幕後之龐大企業資金，而非被告個人有何特殊之
    才能或理念足使告訴人信任，事實上被告亦深知此點，否則其何必刊印為泰山企
    業集團一員之文宣廣告，或誇稱泰山企業願出資二億元等語，而此乃係其吸收資
    金與人員（乙○○、張峻豪）之有效手段，故被告究有無出資與本件詐欺犯行無
    何必要關聯，其辯解純係卸責之詞，毫無可採，本件事證明確，被告犯行足堪認
    定。
七、核被告所為，係犯刑法第三百三十九條第一項之詐欺取財罪。被告所為各次施用
    詐術之行為，係為達同一取財之目的，而以單一行為接續於密切接近之時地實施
    ，在犯罪完畢以前，其各個舉動已與該罪之構成要件相符，但在行為人主觀上，
    各個舉動不過為其犯罪行為之一部分，且係侵害同一法益，各行為之獨立性極為
    薄弱，依一般社會健全觀念，在時間差距上，難以強行分開，在刑法評價上，亦
    以視為數個舉動之接續施行，合為包括之一行為予以評價，較為合理，屬接續犯
    ，而為包括之一罪（最高法院九十年度台上字第四八九二號、第六四七０號判決
    可資參照）。爰審酌被告並無犯罪前科，素行尚佳，其犯罪之目的、手段，所生
    損害就告訴人之資力而言原非甚鉅，但犯後極盡所能飾詞狡辯，毫無悔改之意，
    ，且未與被害人達成和解賠償其損害等一切情狀，量處如主文所示之刑，以資警
    懲。
據上論斷，應依刑事訴訟法第二百九十九條第一項前段，刑法第三百三十九條第一項
，罰金罰鍰提高標準條例一條前段，判決如主文。
本案經檢察官鄭世揚到庭執行職務。
中　　　華　　　民　　　國　　九十三　　年　　　六　　  月　　  十八　　日
                                  臺灣士林地方法院刑事第六庭
                                      審判長法  官  趙  文  卿
                                            法  官  李  昆  霖
                                            法  官  朱  光  仁
右正本證明與原本無異。
如不服本判決，應於送達後十日內，向本院提出上訴狀。
                                            書記官  劉  政  惠
中　　　華　　　民　　　國　　九十三　　年　　　六　　  月　　  十八　　日
附錄本案論罪科刑法條：
刑法第三百三十九條第一項。
  意圖為自己或第三人不法之所有，以詐術使人將本人或第三人之物交付者，處五年
以下有期徒刑、拘役或科或併科一千元以下罰金。
